【裁判字號】    89,上易,247
【裁判日期】    900411
【裁判案由】    損害賠償
【裁判全文】
臺灣高等法院高雄分院民事判決  八十九年度上易字第二四七號
      上  訴  人  甲○○
      訴訟代理人  徐豐明律師
                  陳慧博律師
                  郭季榮律師
      被  上訴人  永昌綜合證券股份有限公司
                                  設台北市松山區○○○路○段五四號五樓
      法定代理人  丙○○○    .
      訴訟代理人  乙○○      .
右當事人間請求損害賠償事件，上訴人對於中華民國八十九年十月十三日臺灣高雄地
方法院八十八年訴字第一八五三號第一審判決提起上訴，本院判決如左：
      主      文
原判決關於上訴人敗訴部分及該部分假執行之宣告，暨訴訟費用（除確定部分外）之
裁判廢棄。
右廢棄部分被上訴人在第一審之訴及假執行之聲請均駁回。
第一審（除確定部分外）、第二審訴訟費用由被上訴人負擔。
      事      實
甲、上訴人方面：
一、聲明：求為判決如主文所示。
二、陳述：
  (一)被上訴人並無受有損害，若有損害，亦已受有彌補：
    查，證人黃信隆於原審證稱：「：：：，證券公司每一家獎金制度均不一樣，對
    後勤人員，公司如有虧損，後勤人員獎金就無法發。」，依其所證，其並不否認
    被上訴人公司高雄分公司於營運時，如遇客戶有違約交割而由分公司先行代墊交
    割款而有損失時，係先由後勤人員之獎金彌補，如有剩餘，仍應發放後勤人員獎
    金，只是獎金減少而已。復依盧幸如於原審所證：「（原告公司是否有規定拿獎
    金來彌補公司的虧損？）是證券商之內規（意指原告公司高雄分公司有此內規）
    ，一旦公司發生損害，先代墊，再以獎金來彌補公司虧損。」、「原告公司是採
    利潤中心制，公司盈虧不是以整個集團來彌補，分公司的盈餘由提供獎金來彌補
    虧損。」等語。依其所證，被上訴人公司高雄分公司確有以後勤人員之獎金彌補
    分公司之虧損（應為損失之口誤）之制度，應可確信。據此，被上訴人公司高雄
    分公司若無代墊黃秋珍君及劉愛玲女士之違約交割款，則系爭五十九萬餘元之金
    額，仍應列為後勤人員之獎金而予發放，就此，被上訴人公司並不因此而有所得
    ；反之，被上訴人公司高雄分公司為黃秋珍君及劉愛玲女士代墊違約交割款，既
    以本應發放於後勤人員之獎金予以彌補，就此，被上訴人公司高雄分公司亦無所
    失，所失者，係後勤人員，並非被上訴人公司高雄分公司，是本件，被上訴人代
    墊黃秋珍君劉愛玲女士之違約交割款，並無受有損害，若有損害，亦已受有彌補
    ，至為灼然。乃原審判決，就盧幸如女士所為上開證言何以不可採，未具理由敘
    明，其判決顯有理由不備之違法。又原審判決曲解證人黃信隆君之證詞涵意，其
    判決亦有違論理法則之失。
  (二)退而言之，縱認被上訴人受有損害且未受彌補，上訴人亦無過失。縱有過失，亦
    與被上訴人之損害間不具相當因果關係：
    1.查，「證券商業務章則重點規範內容」並非法律，其所規範之對象為證券商，
      並非營業員，上訴人自不受其拘束；而該規範內容，並非法律，且未經法律授
      權，被上訴人公司又未公布或轉知上訴人，自不得以之作為課上訴人有何義務
      之依據；況依被上訴人所舉上開規範內容第一條第二項第二、三款所定，負實
      質具體審核客戶投資能力者，其為經辦開戶或負責徵信「審查」之人員（按：
      依上開條款之規定，應就徵信與額度審核表表列事項詳為查證或親自拜訪：：
      ：者，為負責徵信審查之人員，而非負責徵信、審查之人員，足見其重點為負
      責審查之人），而上訴人僅為營業員，既非經辦開戶之人員，亦非負責徵信審
      查之人員，何來負實質具體審核權？再者，委託人提供之財產證明，如非本人
      所有者，其財產所有人應出具負連帶保證責任之聲明，固為高雄市證券商業同
      業公會會員受託買賣有價證券徵信與額度管理自律規則第三條第一項第二款（
      原審誤為第二款第二點）所明定，惟該規則所規律之對象，亦為高雄市證券商
      業同業公會之會員即證券商，上訴人並非該公會之會員，自難謂上訴人應直接
      受上開規則之拘束；況被上訴人亦未將上開規則（八十六年四月十七日修正條
      文）轉知上訴人而為上訴人所不知，此觀覆核人員（稽核）石慧雯女士及核准
      人員（營業主管、分公司負責人）黃信隆君明知黃秋珍君所附之財力證明為黃
      豐建設（股）公司及豐利興業（股）公司之房屋稅繳款書，尚且不知有上開規
      則修正條文之限制而依修正前之規定於黃秋珍君之徵信與額度審核表上蓋章而
      為覆核及核准一節即明，從而，自不直以被上訴人公司高雄分公司之過失責任
      轉嫁由上訴人負擔。
    2.次查，客戶投資能力上限之審核過程，上訴人僅負責蒐集客戶提出之資料轉呈
      上級核定而已，性質上為擬辦而已，至於風險控管乃屬覆核人員（稽核）及營
      業部門主管之職責，而最後評定權則為核准人員，即權責主管（含分公司負責
      人、副總經理及總經理），此由系爭徵信與額度審核表暨財政部頒「證券商業
      務章則重點規範內容」第一條第(二)項第二、三款及第三條第(二)項第二十八目之
      規定觀之自明。上訴人既非負責審查之人員，是黃秋珍君之投資能力上限，並
      非上訴人所能審查與決定，其風險自非由上訴人負控管之責。況投資能力上限
      之評定如何，與被上訴人之損失間（上訴人仍否認之），並無因果關係。
    3.復查，評估單日買賣額度達五百萬元以上之客戶，需檢附票據交換所票據退票
      資料查詢簡覆單，固為被上訴人所提出並主張為高雄市證券商業同業公會於八
      十五年十二月十日所修正製作之「證券股份有限公司客戶自填徵信資料表」內
      所載，然依該資料表所載，有無退票紀錄，係由客戶自行打勾，並由客戶自行
      檢附票據退票資料查詢簡覆單為證，依該資料表之內容觀之，並無課客戶（自
      填人）以外之人有檢附附票據退票資料查詢簡覆查之義務；此外，亦無法令或
      工作規則顯示，該項票據交換所票據退票資料查詢簡覆單之檢附，為上訴人之
      職責（實際上上開工作均由被上訴人公司高雄分公司開戶人員執行）。
    4.況查，被上訴人於原審及  鈞院均未提出黃秋珍君及劉愛玲君於開戶前有退票
      紀錄之證明，實際上黃、劉二人亦無退票紀錄，是有無附具黃、劉二人之票據
      查詢簡覆單，與被上訴人代墊違約交割款之損失（上訴人仍否認之）間，並無
      相當因果關係。蓋，被上訴人之損失（上訴人仍否認之）係導因於其為黃、劉
      二人墊款，而被上訴人之墊款，係因黃、劉之違約不交割所造成，而黃、劉二
      人之違約交割，係因其一人對股票之操作與財務，風險控管不當所造成，並非
      未附具退票查詢簡覆單所造成（亦非投資能力上限評定有誤所直接造成），易
      言之，如果黃、劉二人依法交割股款，縱未附具上開查詢簡覆單（且其投資能
      力上限評定亦有屬有誤），被上訴人仍不會受有損失，反之，黃、劉二人不依
      法交割，縱附具上開查詢簡覆單（且投資能力上限評定無誤），被上訴人仍會
      發生損失（此情頗為常見），足見二者間不具相當因果關係。
    5.復查，被上訴人所指劉愛玲女士及黃秋珍君於八十六年五月十六日融券賣之之
      仁寶股票及融資買進之光寶股票委託書股數變更，上訴人未依臺灣證券交易（
      股）公司營業細則五十八條第六項之規定，先辦理撤銷委託手續，再重新辦理
      委託買賣一節，其所指未先辦理撤銷委託手續者，係指高掛賣單而未成交之部
      分而言。然此亦與被上訴人之損失（上訴人否認之）無因果關係。蓋，黃、劉
      係作當日沖銷，以黃秋珍君為例，其當日資買光寶股票八十四張，以每股八十
      四元成交，隨即掛出八十六元之價格賣出，然一直無法成交，至尾盤時，光寶
      股票一路叫出（指無買單），乃以市價掛出，而成交八十二元，苟要先撤銷八
      十六元之賣單再另掛新賣單，時間上恐將遺誤，而造成當日無法賣出之窘境，
      如此，黃、劉二人違約之金額將係七百零五萬六千元而非僅如本訴聲明之五十
      九萬五千五百四十四元之買賣差額而已，是有無先辦理撤銷委託，再重新辦理
      委託買賣，與被上訴人之損失間，亦無因果關係。
  (三)再退而言之，縱認被上訴人即原告受有損害未受彌補，又認上訴人就其損害具有
    過失，且認過失行為與損害間具有相當因果關係，上訴人之賠償債務，亦已經被
    上訴人免除而免責：
    1.查，訴外人黃秋珍君及劉愛玲女士於八十六年五月十六日下單，五月十八日違
      約交割後，上訴人之薪水及金，並未因黃秋珍事件而被扣，此業據黃信隆君
      於鈞院證述明確；而依被上訴人高雄分公司所訂之營業員金細則所定，營業
      員有錯帳時，在當月就要扣金，直到扣完為止，亦據黃信隆君在  鈞院證述
      甚詳；雖然黃信隆君僅就營業員錯帳之情而為證述，然證券公司因客戶違約交
      割所受之損害多比營業員錯帳所生之損失為鉅，舉輕以明重，客戶違約交割時
      ，若公司營業員須負賠償責任者，基於同一事理，上開營業員金細則當無不
      予規定者（被上訴人於黃信隆君在  鈞院作如上證述後，迄未提出上開營業員
      金細則為證，足見上開金細則規定應包含違約交割之情事），苟爾，被上
      訴人早有免除上訴人債務之意思，應屬無疑，否則何以被上訴人未扣上訴人之
      金與薪水﹖若上開金細則就客戶違約交割時，應否扣除營業員之金或薪
      水，未予規定，基於明示其一排斥其他之法理，益見被上訴人就客戶（黃、劉
      二人）違約交割事件，不認營業員（即上訴人）應負賠償責任，從而，被上訴
      人請求上訴人就黃秋珍、劉愛玲之違約交割事件負賠償之責，顯無理由。
    2.次查，「營業員對公司還負有債務情況下，台北公司是不會發離職證明書給營
      業員的。」、「我確定公司有發離職證明書．．．我們台北人事科發給她（指
      上訴人）離職證明書，是因她（指上訴人）沒有負債務，根本沒有欠永昌公司
      債務，所以才發給她（指上訴人）離職證明書，我認為當時甲○○是沒有欠公
      司，所以我就簽名送台北公司，台北公司就發離職證明書給她。」業據證人黃
      信隆君於鈞院證述甚詳。參以上訴人自八十五年二月二十三日任職於被上訴人
      公司高雄分公司之營業員，並於八十六年十二月十九日離職，此有離職證明書
      在卷可佐，然依上訴人之在職誓約書第三條所載，上訴人若因遇特殊事故需離
      職者，離職辭呈應於一個月前提出並經公司核准後辦理交接，其於交接清楚經
      主管認可簽章後方得離職，此有上訴人之在職誓約書可查，據此，若被上訴人
      認上訴人對公司負有債務未還，被上訴人於上訴人提出辭呈後，大可不予核准
      離職，亦可不准辦理交接，如交接，主管更可不予認可簽章，總公司復可不予
      核發離職證明書，此乃事理之所當然。然被上訴人於上訴人提出辭呈後，卻准
      予離職，又准予辦理交接，主管再認可簽章，總公司更核發離職證明書，益見
      黃信隆君上開所證為真實。被上訴人於上訴人離職後一年六個月即八十八年六
      月三十日突然提起本訴，顯係因遇股市低迷，試圖以此逼令上訴人回被上訴人
      公司任職以創造公司業績之故耳。
    3.再查，證人黃信隆君於原審證稱：「我們公司實際經營者有承認不追究，是我
      當場聽到的。」、「是我們公司的執行長許博偉，所有公司決策都是由許博偉
      負責。」（見原審八十九年五月五日準備程序筆錄），其於  鈞院亦證稱：八
      十六年九月份其與上訴人到台北之用意是洽談上訴人甲○○留任之事，並非為
      了談論黃秋珍違約交割事件而上台北；並證稱：許博偉君為了留住上訴人而開
      了六個條件（如原審八十九年五月三十日準備程序筆錄所載之六條件，即：一
      、甲○○不需分擔可違約損失責任。二、底薪調高為每月三萬八千五百元。三
      、金制度比照台證證。四、交際費每月給三千元。五、被告甲○○之客戶，
      如依其判斷可以外接資訊，則公司負責外接資訊，即授權甲○○決定。六、客
      戶的業績標準從五千萬元降底為三千萬元）。查該六條件中，並無論及黃秋珍
      君違約交割事件之責任問題，足見上訴人之留任非免責之條件，灼然至明；黃
      信隆君於當日另又證稱：「那時執行長希望甲○○留任一年，違約交割的金額
      不用付，甲○○不同意，她不願被綁一年、多簽一年，她要馬上走，違約金是
      不用還。」、「六條件是留任之條件，但誘因不大，」、「只要留一年，就不
      用負責，甲○○拒絕。」、「甲○○無承諾待一年，要多久就多久，許博偉的
      意思是六十萬免了，隨後待多久就多久。」依黃信隆君上開所證，被上訴人免
      除上訴人之債務，係無條件的，至少，如認被上訴人有以上訴人留任為免除債
      務之條件，亦無以上訴人留任一年為免除債務之條件，抵要留任即可，而上訴
      人既自八十六年九月間會談後，仍繼續留任至同年十二月十九日（計續留三個
      月，證人黃信隆君證稱續留一月為記憶錯誤），則系爭債務，亦已條件成就而
      免除，被上訴人再以本訴主張上訴人應負損害賠償責任，顯無理由。
  (四)再退而言之，依卷附黃秋珍君之徵信與額度審核表所載，須有表上蓋章者有六人
    ，即營業員、稽核、營業主管、分公司負責人、副總經理及總經理六人，是若認
    任何一環節之員工，皆應就其該階段之工作負審核之責，且認上訴人應負過失責
    任，則上訴人應分擔之責任，應僅六分之一，即九萬九千二百五十七元，並非五
    十九萬五千五百四十四元，而上訴人離職前未領而尚留置於被上訴人公司高雄分
    公司之風險基金尚有八萬五千零八十六元可得請求返還，此有證人黃信隆君於八
    十九年五月五日呈原審法院廢之永昌綜合證券股份有限公司備忘錄在卷可查，上
    訴人自得以之抵銷上開債務，從而，被上訴人亦祇能請求給付一萬四千一百七十
    一元正（99,257-85,806=14,171元）。
三、證據：援用在原審之立證方法，並聲請訊問證人黃信隆。
乙、被上訴人：
一、聲明：上訴駁回，第二審訴訟費用由上訴人負擔。
二、陳述：除與原判決所載相同予以引用外，補稱：
  (一)按徵信人員對於客戶之徵信與額度審核雖採逐級審核制，惟上訴人所負責者係最
    初之評估與意見之填具工作，且依「證券商業章則重點規範內容」之規定，上訴
    人對於其客戶所留存之財才證明文件更須「詳為查證」並「具體評估」，以確實
    撰寫「徵信與額度審核表」是縱使於「徵信與額度審核表」尚有覆核人員（稽核
    ）及核准人員（分公司負責人）之簽辛，亦無解於上訴人甲○○具體實質之初步
    審核責任。
  (二)復按「證券商業同業公會會員受託買賣有價證券信與額度管理自律規則」雖允許
    客戶得以非本人之財產證明供作財力證明，惟須限於客戶本人之配偶、父母或成
    年子女所有之財產始可，且尚須由財產所有人出具負連帶保證責任之聲明（參被
    上證二─自律規則第三條第三款），並非任何人之財力證明均可充作客戶之財力
    證明。再說，該自律規則雖於八十四月十七日修正公布（上訴人誤為始訂定發布
    ），但上訴人為徵信與額度審核表之製作則是在八十六年五月九日時，亦即在該
    規則公布之後，因此，上訴人辯稱其為徵信工作時，無上揭規則之適用，顯乃卸
    責之詞。又該自律規則為證券商業同業公會所發布，不但拘束證券商，亦拘束從
    業人員（即包括辦理徵信之人員），此從該規則第三條第二、三、四款規則定觀
    之自明（參被上證二），從而，上訴人辯稱其不受該規之拘束，即不足採。
  (三)被上訴人公司於八十六年十二月間准許上訴人離職，並發給離職證明書，係依勞
    動基準法之規定，上訴人執此資為其有利之證據，實不可採。
三、援用在原審之立證方法，並提出「證券商業務章則重點規範內容部分條文及中華
    民國證券商業同業公會會員受託買受有價證券徵信與額度管理自律規則部分條文
    各一件為證。
丙、本院依聲請訊問證人黃信隆。
    理    由
一、被上訴人起訴主張，上訴人於擔任被上訴人之高雄分公司營業員期間，未於其客
    戶黃秋珍、劉愛玲之徵信資料中檢附票據交換所票據資料查詢簡覆單，並於八十
    六年五月九日填具徵信與額度審核表時，逕以黃秋珍任董事長之黃豐建設股份有
    限公司及豐利興業股份有限公司所有之房屋稅繳款書充作黃秋珍之財力證明文件
    ，並據此評估黃秋珍之投資能力上限為二千八百萬元，另於八十六年五月十六日
    ，於劉愛玲以融資券賣出仁寶股票及黃秋珍以融資買進光寶股票，而有變更委託
    書股數時，未依規定先行辦理委託手續再重新辦理委託買賣，即任由客戶恣意下
    單交易，致黃秋珍、劉愛玲二人於八十六年五月十六日委託下單買賣光寶、仁寶
    等股票後，即因無錢辦理交割手續，而發生違約交割之情事，被上訴人乃不得不
    依規定先行代為辦理交割手續，並代黃秋珍墊付交割款四十二萬零五百五十二元
    ，代劉愛玲墊付十七萬四千九百九十二元，且其二人經被上訴人取得勝訴之民事
    判決，因已無清償能力，被上訴人仍受有代墊交割款之損失爰依不完全給付及人
    事保證之法律關係訴請上訴人及其人事保證人余東原、陳炫辰連帶給付被上訴人
    之損害及法定遲延利息（余東原、陳炫辰部分經原審判決被上訴人敗訴，被上訴
    人未上訴而告確定）。
二、上訴人則以(一)上訴人僅為被上訴人公司之營業員，關於客戶投資能力上限審核僅
    負責蒐集客戶提出之資料轉呈上級核定而已，至於風險控管乃屬覆核人員（稽核
    ）及營業部分主管之職責，最後核定者為分公司主管及副總經理、總經理，故伊
    無過失，亦未以第三人之財力證明做為評估之基礎(二)被上訴人所主張之上訴人之
    各種疏失，亦與黃秋珍、劉愛玲之違約交割及上訴人所謂之損害間無相當因果關
    係(三)被上訴人所受之損失已從後勤人員之獎金抵償，故已損失(四)被上訴人已免除
    上訴人之債務(五)上訴人若應負責，至多僅應負六分之一責任，即九萬九千二百五
    十七元，惟上訴人在被上訴人高雄分公司尚有八萬五千零八十六元之風險基金可
    資抵扣，上訴人自得以抵銷，從而，被上訴人亦只能請求一萬四千一百七十一元
    等語資為抗辯。
三、經查，上訴人自民國八十五年二月二十三日起為被上訴人公司之業務員，嗣被上
    訴人公司之客戶黃秋珍、劉愛玲於八十六年五月十六日分別委託被上訴人公司買
    賣仁寶及光寶股票，惟因兩人無錢辦理交割手續，發生違約交割之情事，致被上
    訴人須依規定先行代辦交割手續及代墊交割款，而被上訴人共計代黃秋珍墊付四
    十二萬零五百五十二元、代劉愛玲墊付十七萬四千九百九十二元之交割款；被上
    訴人並因此向黃秋珍、劉愛玲提起民事清償債務訴訟，並分別經原審法院以八十
    七年度雄簡字第二八一七號、第二八一八號民事判決被上訴人公司勝訴並確定在
    案等情，為兩造所不爭執，並有卷附之在職誓約書、保證書、原審法院八十七年
    度雄簡字第二八一七號、第二八一八號民事判決書及其確定證明書可證。
    上訴人則以前揭情詞為辯，經查，
  (一)系爭「徵信與額度審核表」上關於審核欄之排列順序，由右至左分別為：徵信人
    員（營業員）、覆核人員（稽核）、核准人員（營業主管、分公司負責人、副總
    經理、總經理），可知關於審核表之徵信工作，包括財力證明影本之留存、抄錄
    、評估意見之撰寫及核定單日買賣最高額度等工作，皆由徵信人員於綜合全部資
    料及參酌會晤之觀察後，為最初步之評估並填具意見；至於稽核人員及核准人員
    即依其職務性質分階段作審核工作；此即表示任何一環節之人員，皆應就其該階
    段之工作為實際審核。是縱使在「徵信與額度審核表」尚有覆核人員（稽核）及
    核准人員（分公司負責人、副總經理、總經理）之簽章，仍無解於營業員應負具
    體、實質之初步審核責任。
  (二)又按委託人提供之財產證明，得以其本人或其配偶、父母、成年子女所有者提供
    ，但非本人所有者，其財產所有人應出具負連帶保證責任之聲明；評估單日買賣
    額度達五百萬元以上客戶，需檢附票據交換所票據退票資料查詢簡覆單，此為高
    雄市「證券商業同業公會會員受託買賣有價證券徵信與額度管理自律規則」第三
    條第一項第二款第二點、證券股份有限公司客戶自填徵信資料表所明文規定。又
    上開自律規則為證券商同業公會所發布，不但拘束證券商，亦拘束從業人員（即
    包括辦理徵信之人員），此從該規則第三條第二、三、四款均係規定徵信人員應
    如何辦理徵信自明，上訴人既為徵信人員自應遵守上開規定。惟上訴人甲○○於
    審核黃、劉二人之資力時，竟以黃豐建設股份有限公司、豐利興業股份有限公司
    （董事長均為黃秋珍）所有之房屋核課之房屋稅繳款書，作為黃秋珍之財產資力
    證明，此自係以第三人之財產證明作為黃秋珍之徵信基礎，此有上開房屋繳款書
    附卷可稽，又自卷附之上開房屋繳款書二紙觀之，該繳款書上「納稅義務人」欄
    一記載黃豐建設股份有限公司董事長：黃秋珍，一記載豐利興業股份有限公司，
    「納稅義務人統一編號」欄則均列黃秋珍個人之身分證統一編號，此固易使上訴
    人誤認該不動產為黃秋珍個人所有，惟上訴人從事此方面業務，自應加以調查清
    楚，故其仍有過失，而被上訴人之「覆核」、「核准」之人員對於此形式上審查
    之要件，未予發覺，同有過失。
  (三)又，上訴人若依規定讓提出財產證明之第三人出具負連帶保證責任之聲明，依常
    理，被上訴人本件代墊款數額不高，自可獲得清償。從而，上訴人之過失與被上
    訴人之損害間自有相當因果關係。
  (四)再按證券商申請撤銷買賣申報時，應由終端機撤銷之，申請變更買賣申報時，除
    減少申報數外，應先撤銷原買賣申報，再重新申報，此為臺灣證交易所股份有限
    公司營業細則第五十八條第六項明文規定。而上訴人甲○○既身為被上訴人公司
    之營業員，於執行委託買賣職務時，本應遵守前開規定；惟查，甲○○於客戶劉
    愛玲、黃秋珍分別於八十六年五月十六日融券賣出之仁寶股票及融資買進之光寶
    股票委託書股數變更時，竟未依上開規定先辦理撤銷委託手續後，再重新辦理委
    託買賣等情，有台證交字第一六二六五號函在卷足憑，上訴人亦不為爭執，可
    信為真實。此項疏失，並非可因上訴人甲○○已按按財政部所頒證券商業務章則
    重點規範內容第二點及第三點(二)項二十八款規定之「受託買賣金額分層負責表」
    及被上訴人公司所定「受託買賣金額分層負責表」第四級之規定，將系爭委託買
    賣交由被上訴人分公司主管黃信隆核定並准許接受委託而免責。職是，上訴人甲
    ○○亦有未盡執行委託買賣職務之責。
  (五)綜上所述，本院被上訴人應負三分之一之過失責任。
  (六)至上訴人雖辯稱，被上訴人所受代墊款之損失，亦已依被上訴人公司內規，以第
    二季後勤人員獎金全數抵補完畢，是被上訴人公司已無損害可言，並以證人盧幸
    如於原審到庭之證述「以獎金來彌補公司虧損是證券商的內規，一旦公司發生損
    害先代墊，再以獎金來彌補公司虧損；而被上訴人公司因採利潤中心制，公司盈
    虧不是以整個集團來彌補，分公司的盈餘由提供獎金來彌補虧損」（參原審八十
    九年四月十八日之準備程序筆錄）等語為證；惟參酌證人黃俊隆所證述：「我們
    公司沒有此內規（指以後勤人員獎金彌補公司虧損），證券公司每一家獎金制度
    均不一樣，對後勤人員，公司如有虧損，後勤人員獎金就無法發」（參原審八十
    九年五月五日準備程序筆錄）一節，可知被上訴人高雄分公司之獎金制度係視該
    年度或該月份分公司有無虧損而加以調整，因為公司若有虧損即表示整個營運狀
    態係處於無盈餘之情況，被上訴人公司自無獎金可以給付，然非可以該情況逕認
    被上訴人公司以內勤人員之獎金來彌補虧損，故可知被上訴人所受之損失並無受
    到彌補；再參以上訴人甲○○於事發之後，尚於黃信隆之陪同下，至被上訴人總
    公司商議並提及代墊款善後事宜，更可證上訴人上開所辯，不足採信。
  (七)惟據證人即被上訴人公司之經理黃信隆於原審證稱：「我們公司實際經營者有承
    認不追究，是我當場聽到的。」、「是我們公司的執行長許博偉，所有公司決策
    都是由許博偉負責。」（見原審八十九年五月五日準備程序筆錄），其於本院亦
    證稱：八十六年九月份其與上訴人到台北之用意是洽談上訴人甲○○留任之事，
    並非為了談論黃秋珍違約交割事件而上台北；並證稱：許博偉君為了留住上訴人
    而開了六個條件，即：甲○○不需分擔可違約損失責任。二、底薪調高為每月三
    萬八千五百元。三、獎金制度比照台證證。四、交際費每月給三千元。五。被告
    甲○○之客戶，如依其判斷可以外接資訊，則公司負責外接資訊，即授權甲○○
    決定。客戶的業績標準從五千萬元降低為三千萬元）。查該六條件中，並無論及
    黃秋珍君違約交割事件之責任問題，足見上訴人之留任非免責之條件，黃信隆並
    證稱：「甲○○業績在高雄分公司是最好的，我當時是主管，為了業績也希望甲
    ○○留任，那時執行長希望甲○○留任一年，違約交割的金額不用付，甲○○不
    同意，她不願被綁一年，多簽一年，她要馬上走，她說對方證券商要幫她付，執
    行長許博偉說別人能做的，我們也能做到，許博偉為留下她，才說上面那些話，
    意思是不用還，如我沒會錯意的話，違約交割金是不用還。」、「六條件是留任
    之條件，但誘因不大，」、「只要留一年，就不用負擔，甲○○拒絕。」、「甲
    ○○無承諾待一年，要多久就多久，許博偉的意思是六十萬元免了，隨後待多久
    就多久。」依黃信隆上開所證，被上訴人免除上訴人之債務，並無以上訴人留任
    一年為免除債務之條件，祇要留任即可，按黃信隆上述證言，核與上訴人之辯解
    相符，且被上訴人亦不否認上訴人為業績優良之營業員，則被上訴人公司欲盡力
    留住上訴人自屬合理是黃信隆上述證言，自屬可採，被上訴人公司之許博偉、副
    總經理蔡銘源所證以留任一年為免除之條件為不可採。基此上訴人既自八十六年
    九月間會談後，仍繼續留任至同年十二月十九日（計續留約三個月），則系爭債
    務，亦已條件成就而免除被上訴人自不得再向上訴人請求。
四、綜上所述，被上訴人依不完全給付之法律關係訴請上訴人賠償其損害，及法定遲
    延，並聲請供擔保宣告假執行，自有未當，原審未察而為上訴人敗訴之判決，自
    有未合，上訴意旨求予廢棄，自屬正當，應由本院將原判決關於上訴人敗訴部分
    及該部分假執行之宣告廢棄改判如主文第二項所示。
五、據上論結，本件上訴為有理由，依民事訴訟法第四百五十條、第七十八條，判決
    如文。
中      華      民      國    九十      年      四      月     十一     日
                                      臺灣高等法院高雄分院民事第五庭
~B1審判長法官  蔡明宛
~B2法      官  林健彥
~B3法      官  黃科瑜
右為正本係照原本作成。
不得上訴。
中      華      民      國    九十      年      四      月     十七     日
~B法院書記官  黃富美
                                                                    ＨＪＦ


司法院資訊處製作；財團法人民間司法改革基金會備份。
